ACORDAO-COMPLETO-2520964

ACÓRDÃO 3174/2021 ATA 49/2021 - PLENÁRIO

VISTOS, relatados e discutidos estes autos que, no presente momento, tratam de agravo interposto pela Consultoria Jurídica da Advocacia-Geral da União (AGU) junto ao Ministério do Turismo em face da decisão proferida à Peça 330, ao apreciar o processo de acompanhamento sobre a gestão do passivo processual na análise das prestações de contas pela Secretaria Especial da Cultura (Secult) no Ministério do Turismo (MTur) ;
	ACORDAM os Ministros do Tribunal de Contas da União, reunidos em Sessão do Plenário, ante as razões expostas pelo Relator, em:
	9.1. conhecer do presente agravo oposto pela Consultoria Jurídica da Advocacia-Geral da União (AGU) junto ao Ministério do Turismo em face do Despacho acostado à Peça 330, nos termos do art. 278, § 2º, do RITCU, para negar-lhe no mérito, contudo, o eventual provimento, deixando de receber o expediente acostado à Peça 359 em face da superveniente desistência do pedido, sem prejuízo de parabenizar a AGU pela sua contínua atividade no sentido de buscar contribuir para o eventual aperfeiçoamento das deliberações do TCU;
9.2. enviar a cópia deste Acórdão, com o Relatório e a Proposta de Deliberação, à ora agravante e à Secretaria Especial da Cultura, para ciência; e
9.3. promover o célere prosseguimento do presente feito.

Agravo contra despacho proferido nos autos do processo de acompanhamento da gestão do passivo das prestações de contas dos recursos repassados para o fomento de projetos culturais mediante mecanismos de renúncia fiscal previstos na Lei 8.313/1991  conhecida como Lei Rouanet ou Lei de Incentivo à Cultura (LIC).

Ministério do Turismo (MTur); e Secretaria Especial da Cultura (Secult).

3. Agravante: Consultoria Jurídica da Advocacia-Geral da União (AGU) junto ao Ministério do Turismo.

13.1. Ministros presentes: Bruno Dantas (na Presidência), Walton Alencar Rodrigues, Benjamin Zymler, Augusto Nardes, Aroldo Cedraz, Raimundo Carreiro e Vital do Rêgo.
13.2. Ministro-Substituto convocado: Marcos Bemquerer Costa.
13.3. Ministro-Substituto presente: André Luís de Carvalho (Relator).

ACORDAO-COMPLETO-2545811

Acórdão de Relação 5460/2022 - Segunda Câmara

Acórdão de Relação

Segunda Câmara

ANDRÉ DE CARVALHO

Ministro-Substituto André Luís de Carvalho.

Trata-se, no presente momento, de agravo interposto pela Consultoria Jurídica da Advocacia-Geral da União (AGU) junto ao Ministério do Turismo em face da decisão proferida à Peça 330, ao apreciar o processo de acompanhamento sobre a gestão do passivo processual na análise das prestações de contas pela Secretaria Especial da Cultura (Secult) no Ministério do Turismo (MTur) . 
2. 	Eis que, buscando requerer a reforma da suspensão de todos os atos resultantes da aplicação das Portarias Secult 22/2020 e 24/2020 até a decisão final do TCU sobre o mérito do feito, o aludido agravo foi interposto à Peça 349, nos termos do art. 289, § 1º, do RITCU, tendo apresentado para tanto, em suma, os seguintes argumentos: (i) as Portarias Secult 22/2020 e 24/2020 teriam sido editadas para atender ao comando prolatado pelo item 9.1.1 do Acórdão 12157/2018-TCU-Segunda Câmara; (ii) o referido despacho iria de encontro ao determinado pelo TCU, já que a implementação dos seus termos prejudicaria o atendimento da aludida determinação cautelar; (iii) a Secult envidaria os esforços para reduzir o passivo na prestação de contas, com a razoável liberação de recursos para os projetos culturais, em consonância com as informações prestadas pela área técnica da Secretaria Nacional de Fomento e Incentivo à Cultura na Nota Técnica n.º 47/2021/SEFIC/SECULT à Peça 352.
3.	Todavia, após a análise determinada pelos despachos às Peças 360 e 372, a Auditora Federal Letícia Serejo de Jesus lançou o seu parecer conclusivo à Peça 374, com a anuência dos dirigentes da Serur (Peças 375 e 376) , nos seguintes termos:	
	" (...) Trata-se de agravo (peças 349-352) interposto pela Advocacia-Geral da União contra despacho proferido pelo relator dos presentes autos (peça 330) , bem como de embargos de declaração (peça 359) opostos pela Secretaria Especial da Cultura (Secult) em face da mesma decisão, cuja parte dispositiva restou lavrada nos seguintes termos:
	'7. Em face, portanto, de todo o exposto, ao verificar que a unidade técnica já teria promovido a prévia oitiva das partes, decido pela prolação das seguintes medidas:
	7.1. determino, nos termos do art. 276 do RITCU, que, cautelarmente, a Secretaria Especial da Cultura promova a efetiva e imediata sustação de todos os atos resultantes da aplicação das Portarias Secult nº s 22/2020 e 24/2020, até a decisão final do TCU sobre o mérito do presente feito, devendo, assim, assegurar o regular e necessário desenvolvimento das atividades em prol da efetiva execução da respectiva política pública em incentivos fiscais ao relevante setor cultural brasileiro, pois, ao prever a excepcionalíssima possibilidade de limitação sobre o quantitativo dos projetos culturais, o item 9.1.1 do Acórdão 12.157/2018, entre outras deliberações do TCU, não admitiu a eventual tentativa de simplesmente reduzir a análise dos projetos culturais nos semestres subsequentes, buscando, com isso, inadequadamente forçar a redução dos supervenientes projetos culturais a serem aprovados e executados;
	7.2. determino, ainda, que a SecexEducação adote as seguintes providências:
	7.2.1. informe aos gestores da Secretaria Especial da Cultura que, entre as demais deliberações do TCU, o cumprimento do item 9.1.1 do Acórdão 12.157/2018 não deve resultar na aplicação de penalidades a gestores públicos em função do regular e necessário desenvolvimento das suas atividades em prol da efetiva execução da respectiva política pública em incentivos fiscais ao relevante setor cultural brasileiro, até porque o indevido represamento semestral ou anual dos projetos culturais de fomento previstos na Lei n.º 8.313, de 1991, afetaria substancial e desfavoravelmente a necessária execução da respectiva política pública no setor cultural brasileiro, ofendendo, desse modo, os valorosos preceitos fixados pelos arts. 37, caput, e 216-A, § 1º, X, da CF88;
	7.2.2. solicite que, ante a eventual possibilidade de construção participativa para as deliberações do TCU, nos termos do art. 14 da Resolução TCU 315, de 2020, a Secretaria Especial da Cultura apresente, no prazo de 30 (trinta) dias, o correspondente plano de ação tendente a avaliar os prazos para o cumprimento das medidas ora propostas pela unidade técnica por meio de determinação, recomendação e ciência corretiva ou preventiva, sem prejuízo de abrir a possibilidade de o órgão federal promover o oferecimento de pontuais sugestões para o aperfeiçoamento dessas medidas;
	7.2.3. alerte a Secretaria Especial da Cultura, na eventual construção participativa, sobre as seguintes circunstâncias: (a) a manifestação sobre as opções para corrigir os indícios de irregularidade, além dos impactos das possíveis medidas a serem adotadas pelo TCU, será avaliada na proposição de mérito do feito, mas não vinculará as decisões do TCU; (b) a ausência de manifestação, dentro do prazo estipulado, não impedirá o andamento do presente processo;
	7.2.4. envie a cópia da presente Decisão, com o parecer da unidade técnica, à Secretaria Especial da Cultura, para facilitar as correspondentes manifestações no presente feito, e ao Ministério do Turismo, para ciência; e¿
	7.2.5. promova o célere andamento e saneamento do presente feito.'
		Histórico 
	2.	Cuida o presente processo de acompanhamento da gestão do passivo das prestações de contas dos recursos repassados para o fomento de projetos culturais mediante mecanismos de renúncia fiscal previstos na Lei 8.313/1991 - conhecida como Lei Rouanet ou Lei de Incentivo à Cultura (LIC) -, por parte da extinta Secretaria Executiva do Ministério da Cultura (SE/MinC) , originalmente determinado nos itens 9.6.3 e 9.12.2 do Acórdão 3232/2017-TCU-Segunda Câmara, relator Ministro André Luís de Carvalho, proferido pela 2ª Câmara do TCU no julgamento da prestação de contas ordinária dos gestores da então SE-MinC para o exercício de 2014 (TC Processo 031.409/2015-6) .
	3.	O Acórdão 7725/2017-TCU-Primeira Câmara (peça 87) assinalou o descumprimento do item 9.6.3 do Acórdão 3232/2017-TCU-Segunda Câmara e do item 9.1.1 do Acórdão 12157/2018-TCU-Segunda Câmara (peça 53) e determinou que a Secretaria Executiva do Ministério do Turismo apresente, no prazo de 90 (noventa) dias, o necessário ajuste no plano inicial de ação em prol da efetiva extinção em 3 (três) anos do atual passivo no estoque de processos, sem prejuízo de promover o devido estudo sobre o quantitativo aprovado de projetos culturais incentivados no bojo do Programa Nacional de Apoio à Cultura (Pronac) , nos termos da Lei 8.313/1991.
	4.	A determinação constante do item 9.6.3 do Acórdão 3232/2017-TCU-Segunda Câmara refere-se à apresentação dos relatórios semestrais contendo a evolução do estoque de contas e as medidas adotadas para reduzi-lo, e de parecer conclusivo do controle interno sobre a gestão do passivo processual. Com relação ao item 9.1.1 do Acórdão 12157/2018-TCU-Segunda Câmara (peça 53) , a determinação concerne à adoção de ações gerenciais e de medidas administrativas para a efetiva redução do estoque de contas. Esse comando faz menção à aprovação de projetos culturais condicionada à quantidade de processos de prestação de contas analisados.
	5.	Os responsáveis ouvidos em audiência devido ao descumprimento das mencionadas determinações apresentaram suas razões de justificativas, e o Ministério do Turismo - Mtur, em atendimento às notificações do Acórdão 7725/2017-TCU-Primeira Câmara (peça 87) , prestou os esclarecimentos às peças 250 e 276 e encaminhou o Plano de Ação de Gestão do Passivo da Cultura, a matriz de riscos e o mapa de responsabilidades correspondentes, em que apresentou a metodologia para análise das prestações de contas dos projetos culturais beneficiários de fomento indireto (peças 250, 284, 291-292) .
	6.	Analisados os referidos elementos, a unidade técnica entendeu que não se evidenciaram descumprimentos aos comandos efetuados pelo Tribunal, ressalvando apenas a incompletude do plano de ação ajustado. Além disso, considerando a ausência de prazo de conclusão para a maior parte das atividades do plano de ação e a falta de parcerias formais junto a outros atores cruciais para o sucesso do plano, bem como a definição de relação entre a quantidade de propostas culturais aprovadas e a de processos de prestação de contas concluídos, prevista na Portaria - Secult 24/2020, a unidade técnica propôs determinar à Secretaria Especial da Cultura que realizasse ajustes ao plano de ação e encaminhasse ao TCU uma nova versão, bem como que sustasse as Portarias - Secult 22/2020 e 24/2020, tendo em vista o represamento anual dos projetos culturais de fomento indireto previstos na Lei 8.313/1991.
	7.	Sugeriu também recomendação ao Ministério da Economia, em conjunto com a Controladoria-Geral da União, para que apresentasse estudo conclusivo sobre a aplicabilidade e adaptabilidade dos termos da IN - MP/MF/CGU 5/2018 e da IN - ME/CGU 1/2019, para a análise das prestações de contas das transferências de recursos federais não efetuadas por meio de transferências voluntárias, inclusive para o estoque de passivo de prestação de contas apresentadas anteriormente a 2008, além da apresentação de soluções tecnológicas alternativas contendo programação de prazos.
	8.	Propôs ainda recomendação à Secretaria Especial da Cultura para a adoção de medidas com vistas à informatização dos processos de apresentação e análise das prestações de contas dos recursos oriundos da Lei 8.313/1991, incorporando-as à Matriz de Responsabilização e estabelecendo os devidos marcos temporais de início e fim de cada uma das medidas, mantendo-se o cronograma final de 3 (três) anos, previsto no Acórdão 7725/2020-TCU-Segunda Câmara, de 21/7/2020 (peça 87) , para a extinção do estoque de processos de prestação de contas pendentes de análise final.
	9.	O relator, Ministro-Substituto André Luís de Carvalho, por meio do despacho à peça 330, transcrito parcialmente na introdução acima, ressaltou que a proposta para sustar as aludidas portarias da Secult teriam a natureza de cautelar suspensiva e, tendo analisado os seus pressupostos e verificado que a unidade técnica já teria promovido a prévia oitiva das partes, determinou que, cautelarmente, a Secretaria Especial da Cultura promovesse a efetiva e imediata sustação de todos os atos resultantes da aplicação das Portarias Secult 22/2020 e 24/2020, até a decisão final do TCU sobre o mérito do presente feito.
	10.  Em 22/9/2021, o Plenário desta Corte proferiu o Acórdão 2.288/2021 (peça 346) , referendando a cautelar suspensiva concedida pelo citado despacho (peça 330) . Posteriormente, a Consultoria Jurídica junto ao Ministério do Turismo da Advocacia-Geral da União (AGU) interpôs o agravo de que ora se cuida (peça 349) , em face da decisão do Ministro Relator que determinou a suspensão de todos os atos resultantes da aplicação das Portarias - Secult 22/2020 e 24/2020, até decisão final do TCU sobre o mérito do feito. A mencionada decisão também foi objeto de embargos de declaração apresentados pela Secult à peça 359. 
	11. Passa-se a analisar o referido agravo e os mencionados embargos de declaração, os quais foram recebidos como mera petição.
	Exame de admissibilidade
	12. Não obstante a cautelar suspensiva ter sido referendada pelo Plenário do TCU e não mais decorrer do despacho de peça 330, o mencionado agravo foi conhecido preliminarmente pelo relator, sem atribuição do efeito suspensivo, e encaminhado à Secretaria de Recursos (Serur) para análise, em homenagem ao princípio da ampla defesa (peça 360) . 
	13. Os citados embargos de declaração, por sua vez, foram mantidos no processo, sem o pronto andamento, no aguardo de manifestação do Secretário Especial de Cultura sobre a sua ineficácia, conforme havia sido definido em reunião técnica, realizada em 28/10/2021, entre os integrantes do Gabinete do Ministro-Relator e o Secretário Especial de Cultura, com a presença, ainda, de André Porciuncula Alay Esteves, como Secretário Nacional de Fomento e Incentivo à Cultura junto à Secult.
	14. De acordo com o despacho de peça 369, na referida reunião, a Secult havia concordado com a sugestão para que desistisse dos embargos opostos ante a sua ineficácia, sem prejuízo de apresentar o plano de ação suscitado pela decisão embargada, em sintonia, assim, com o Acórdão 2288/2021-TCU-Plenário (peça 346) , que a referendou.
	15. Contudo, em novo despacho à peça 372, tendo em vista que a Secult não mais se manifestou nos autos e que o expediente apresentado pelo Secretário Especial da Cultura, sob o título de embargos de declaração (peça 359) , não atenderia aos requisitos regimentais para ser recebido como tal, o relator recebeu o referido expediente como mera petição, deixando de atribuir-lhe efeito suspensivo, e determinou que a Serur o analisasse como mera petição, em conjunto e em confronto com o agravo apresentado pela AGU (peças 349-352) . 
	Exame de mérito
	16. Dos fundamentos do agravo
	16.1. Após defender a tempestividade do recurso, a agravante reproduz os termos da determinação proferida na decisão agravada à Secretaria Especial da Cultura, bem como das providências que o relator determinou que fossem adotadas pela SecexEducação na referida decisão.
	16.2. Em seguida, discorre sobre as razões para a reforma da decisão agravada, sintetizadas no despacho à peça 360 conforme a seguir:
	' (i) as Portarias Secult 22/2020 e 24/2020 teriam sido editadas para atender ao comando prolatado pelo item 9.1.1 do Acórdão 12157/2018-TCU-Segunda Câmara;
	(ii) o referido despacho iria de encontro ao determinado pelo TCU, já que a implementação dos seus termos prejudicaria o atendimento da aludida determinação cautelar;
	(iii) a Secult envidaria os esforços para reduzir o passivo na prestação de contas, com a razoável liberação de recursos para os projetos culturais, em consonância com as informações prestadas pela área técnica da Secretaria Nacional de Fomento e Incentivo à Cultura na Nota Técnica n.º 47/2021/SEFIC/SECULT à Peça 352.'
	16.3. De acordo com a Nota Técnica n.º 47/2021/SEFIC/SECULT, não há uma relação direta entre a quantidade de projetos aprovados e os valores captados. Nesse sentido, apresenta quadro comparativo que aponta que, mesmo com a já instituída regra do equilíbrio, em março de 2021 foi captado valor maior do que no mesmo período de 2020, 2019, 2018 e 2017. Além disso, afirma que março e junho de 2021 tiveram a maior liberação de verba desde 1993 (p. 349, p. 2) .
	16.4. A referida nota técnica ressalta que tais números foram extraídos do Acórdão 7.725/2020-TCU (peça 87) e, a seguir, traz um breve histórico das determinações do Tribunal, a fim de demonstrar a urgência da adoção de medidas de equilíbrio financeiro para se evitar a formação de passivo bilionário (peça 349, p. 3) .
	16.5. Cita o Acórdão 3232/2017-TCU-Segunda Câmara, que determinou o envio semestral de relatórios com informações detalhadas sobre a evolução do passivo de prestações de contas e sobre as providências adotadas para efetivamente reduzir esse passivo processual e evitar a formação de novo passivo (item 9.6.3) (peça 349, p. 3) .
	16.6. Menciona também o Acórdão 12157/2018-TCU-Segunda Câmara (peça 53) , que, no seu item 9.1.1, determinou a adoção de todas as medidas cabíveis para promover a efetiva redução de todo o estoque de passivo processual resultante da deficiente análise das prestações de contas nos projetos culturais e a apresentação de plano de contingências ao TCU com o fim de desconstituir todo o atual estoque de passivo processual no prazo máximo de 24 (vinte e quatro) meses (peça 349, p. 3) .
	16.7. Destaca que o mencionado Acórdão 12157/2018-TCU-Segunda Câmara (peça 53) previa, ainda, a limitação do quantitativo de projetos do Pronac a serem aprovados, em consonância com o art. 19, § 8º, da Lei 8.313/1991, segundo o qual (peça 349, p. 3-4) :
	'§ 8º Para a aprovação dos projetos será observado o princípio da não-concentração por segmento e por beneficiário, a ser aferido pelo montante de recursos, pela quantidade de projetos, pela respectiva capacidade executiva e pela disponibilidade do valor absoluto anual de renúncia fiscal.'
	16.8. Relata que depois que o Decreto 10.359 inseriu a Secretaria Especial da Cultura nos quadros do Ministério da Cidadania, o Acórdão 2451/2019-TCU-Segunda Câmara (peça 72) manteve os envios semestrais ao TCU das informações relativas à gestão de prestação de contas, definindo a abrangência do termo 'Projetos Culturais Incentivados', conforme seu subitem 1.8.1.1, abaixo (peça 349, p. 4) :
	'1.8.1.1. o termo 'Projetos Culturais Incentivados' abrange tanto os 'convênios firmados por meio do FNC' quanto os 'incentivos a projetos culturais' tratados, respectivamente, nos incisos I e III do art. 2º da Lei nº 8.313, de 1991;'
	16.9. A citada nota técnica informa que, na sequência, o Acórdão 7725/2020-TCU-Segunda Câmara (peça 87) determinou que a Secretaria Executiva do Ministério do Turismo apresentasse, no prazo de 90 (noventa dias) , o necessário ajuste no plano inicial de ação em prol da efetiva extinção em 3 (três) anos do atual passivo no estoque de processos, sem prejuízo de, entre outras medidas administrativas, promover o devido estudo sobre o quantitativo aprovado de projetos culturais incentivados no bojo do Programa Nacional de Apoio à Cultura (Pronac) , nos termos da Lei n.º 8.313 (Lei Rouanet) , de 1991, sob pena de responsabilização dos agentes públicos faltosos pela eventual reparação do dano ao erário solidariamente imputável e pelas subjacentes penalidades individualmente aplicáveis (peça 349, p. 4-5) .
	16.10. Afirma que a adoção de medidas de controle para o estoque de prestação de contas era tão urgente na ocasião que o TCU determinou que todos os processos de prestações de contas devem ser analisados e todos os documentos comprobatórios devem ser avaliados, bem como que fosse realizada a audiência de todos os gestores responsáveis pelo grave quadro de crescimento do passivo das prestações de contas sem a necessária análise, desde a prolação do Acórdão 12157/2018-TCU-Segunda Câmara (itens 1.9 e 1.10 do Acórdão 7725/2020-TCU-Segunda Câmara, peça 87) (peça 349, p. 5) .
	16.11. Segundo a nota técnica em comento, na instrução que deu origem ao Acórdão 7725/2020-TCU-Segunda Câmara (peça 87) , o TCU inclusive constatou um 'falso positivo', com o aparente estancamento do crescimento do passivo, que, numa análise mais minuciosa, se revela inconsistente e inservível. Assim, concluiu que os esforços da Secult para dar cumprimento às determinações contidas nos acórdãos anteriores haviam sido inócuas e proferiu o referido acórdão para que, obrigatoriamente, se tomasse medidas efetivas para a redução do passivo de prestação de contas (peça 349, p. 5-6) . 
	16.12. Quanto ao questionamento formulado pelo Ministério Público Federal sobre a diferença de valores captados, esclareceu que, a fim de cumprir as determinações dos órgãos de controle visando à redução do passivo de prestação de contas no prazo de 3 (três) anos, em conformidade com o Acórdão 7725/2020-TCU-Segunda Câmara (peça 87) , foi adotada a regra do equilíbrio, por meio da Portaria 24, segundo a qual a quantidade de projetos homologados assinados para aprovação se dará na mesma medida em que os processos do passivo tenham sido apreciados, de forma a não criar novo montante pendente de análise (peça 349, p. 6-7) .
	16.13. Ademais, ressaltou que há cerca de 14.000 projetos no passivo que precisam ser transformados em processos digitalizados para serem analisados no sistema SALIC e, posteriormente, encerrados, o que pode levar um longo tempo, considerando cada processo com diversos volumes. Dessa forma, para manter esse número estável, dada a quantidade de servidores e colaboradores no exercício da análise de objeto e análise financeira dos projetos culturais, é necessária a adoção de medida que estabeleça um fluxo proporcional na chegada e recebimento de novos projetos em relação aos projetos com prestação de contas analisada (peça 349, p. 7) .
	16.14. Assim, concluiu a referida nota técnica, para que se cumprisse o prazo trienal determinado pelo TCU no Acórdão 7.725/2020 (peça 87) , publicou-se a Portaria 24, gerando a variação de número de projetos aprovados e valores captados.
	16.15. Com base nas informações prestadas na Nota Técnica n.º 47/2021/SEFIC/SECULT, a agravante requer a reforma da decisão que determinou a sustação de todos os atos resultantes da aplicação das Portarias - Secult 22/2020 e 24/2020, até decisão final do TCU sobre o mérito do feito, ou que se submeta o decisum à apreciação do colegiado.
	17. Análise do agravo
	17.1. Inicialmente, oportuno lembrar que a decisão agravada já foi submetida ao Plenário do TCU, que proferiu o Acórdão 2288/2021-TCU-Plenário (peça 346) , por meio do qual os Ministros desta Corte decidiram referendar a cautelar suspensiva deferida pelo Ministro Relator à peça 330. Não obstante, o agravo interposto pela AGU foi conhecido preliminarmente, sem efeito suspensivo, e os autos remetidos à Serur, para análise de mérito do recurso (peça 360) .
	17.2. A agravante tenta demonstrar que as Portarias - Secult 22/2020 e 24/2020 foram editadas em atendimento à determinação constante do item 9.1.1 do Acórdão 12157/2018-TCU-Segunda Câmara (peça 53) e, portanto, a decisão agravada teria ido de encontro à referida determinação, na medida em que mandou que fossem sustados todos os atos resultantes da aplicação daquelas portarias, até a decisão final do TCU sobre o mérito do presente feito.
	17.3. As citadas portarias instituíram a chamada regra do equilíbrio, condicionando a aprovação de projetos culturais à apreciação de processos de prestação de contas do passivo, a fim de evitar a criação de novo estoque de prestações de contas não apreciadas, haja vista a magnitude do estoque já existente e a força de trabalho disponível para análise de objeto e análise financeira dos projetos culturais, conforme defendido nas razões do agravo.
	17.4. Na decisão à peça 330, o relator entendeu que a fumaça do bom direito decorria dos indícios de falhas nas Portarias - Secult 22/2020 e 24/2020 em razão da sua inadequação técnica, face aos preceitos fixados pelos arts. 37, caput, e 216-A, § 1º, X, da CF88, com o indevido represamento semestral ou anual dos projetos culturais de fomento indireto previstos na Lei 8.313/1991. 
	17.5. Segundo o relator, 'ao prever a excepcionalíssima possibilidade de limitação sobre o quantitativo dos projetos culturais, o item 9.1.1 do Acórdão 12.157/2018 (peça 53) fixou expressamente o parâmetro de comparação para essa limitação sobre o semestre imediatamente anterior e, assim, não seria obviamente admissível a eventual tentativa de o órgão federal passar a estranhamente reduzir a análise dos projetos culturais sobre o semestre subsequente, buscando, com isso, inadequadamente forçar a redução dos supervenientes projetos culturais a serem aprovados por meio do evidente desvio de finalidade no cumprimento da deliberação do TCU'.
	17.6. No que tange ao perigo na demora, na compreensão do relator, esse pressuposto 'ficaria configurado a partir do continuado prejuízo indevidamente imposto à aprovação dos projetos culturais, com evidentes efeitos desfavoráveis ao relevante setor cultural, por meio da eventual redução da análise dos projetos culturais no semestre subsequente, em vez da almejada ampliação da análise dos projetos culturais para a redução do passivo processual, como previsto pelo item 9.1.1 do Acórdão 12.157/2018'. Para ele, de outro lado, não subsistia o eventual perigo na demora reverso em desfavor do interesse público e do erário.
	17.7. O Acórdão 12157/2018-TCU-Segunda Câmara (peça 53) assim prevê no seu subitem 9.1.1:
	'9.1. determinar, nos termos do art. 250, II, do RITCU, que a Secretaria Executiva do Ministério da Cultura e a Secretaria de Audiovisual do MinC adotem as seguintes medidas:
	9.1.1. atentem para a premente e inadiável necessidade de promover a efetiva redução de todo o estoque de passivo processual resultante da deficiente análise das prestação de contas nos projetos culturais, em cumprimento ao plano de ação apresentado originalmente ao TCU, devendo, para tanto, empregar todos os esforços gerenciais e todas as medidas administrativas doravante cabíveis e apresentar, ainda, o subsequente plano de contingências ao TCU, no prazo de 90 (noventa) dias contados da ciência desta deliberação, com o intuito de, assim, resultar na plena e total desconstituição de todo o atual estoque de passivo processual, no prazo máximo de 24 (vinte e quatro) meses contados da ciência da presente deliberação, sem prejuízo de, entre outras medidas administrativas, as aludidas secretarias do MinC passarem a, efetivamente, limitar o quantitativo semestral aprovado para os Projetos Culturais Incentivados no bojo do Programa Nacional de Apoio à Cultura (Projetos Pronac) , nos termos da Lei nº 8.313 (Lei Rouanet) , de 1991, à quantidade de prestações de contas com a devida análise concluída no semestre imediatamente anterior, a partir dos dados semestralmente enviados ao TCU no âmbito do original plano de ação e do subsequente plano de contingências, assegurando, com isso, a estrita observância aos princípios administrativos da moralidade, da legalidade, da eficiência, da economicidade e da prestação de contas, sob pena de responsabilização dos agentes públicos faltosos pela eventual reparação do dano ao erário solidariamente imputável e pelas subjacentes penalidades individualmente aplicáveis, nos termos dos arts. 8º, 57, 58 e 60 da Lei nº 8.443, de 1992;' 
	17.8. Verifica-se que o subitem 9.1.1 do Acórdão 12157/2018-TCU-Segunda Câmara (peça 53) contempla a possibilidade de que o quantitativo semestral aprovado para os projetos culturais fosse limitado à quantidade de prestações de contas com a devida análise concluída no semestre imediatamente anterior. Com isso, intencionou-se incentivar o aumento no número de processos de prestação de contas em estoque analisados a cada semestre e, assim, reduzir o passivo de prestações de contas a serem analisadas. Isso porque, para aprovar um quantitativo específico de projetos culturais em determinado semestre, haveria que ser analisado, no mínimo, o mesmo número de processos de prestação de contas no semestre anterior.
	17.9. Já pela regra do equilíbrio instituída pelas Portarias - Secult 22/2020 e 24/2020, a lógica do incentivo que o TCU pretendeu conceder foi invertida. Ou seja, ao invés de se promover o aumento do número de processos de prestação de contas em estoque analisados para, então, alcançar a redução do seu passivo, as citadas portarias induzem à redução da aprovação dos projetos culturais com vistas a atingir esse objetivo. Dessa forma, o setor cultural seria sistematicamente prejudicado, na medida em que o número de projetos culturais aprovados fosse reduzido a cada período.
	17.10. Abaixo, reproduz-se trecho da instrução que subsidiou o deferimento da cautelar suspensiva pelo relator (peça 327) , no qual se explica como as mencionadas portarias, por meio da regra do equilíbrio por elas instituída, levariam ao represamento semestral ou anual dos projetos culturais de fomento indireto previstos na Lei 8.313/1991.
	'114. A lógica subjacente ao normativo da Secult [Portaria - Secult 24/2020] evidencia, a partir de dados concretos levantados pela unidade, expressos, também, no estudo acerca do custo de análise das contas, uma impossibilidade de conciliação entre a aparente efetividade da execução da política pública cultural em sua vertente de incentivos a projetos culturais e o seu controle, substantivado na análise das prestações de contas.
	115. A capacidade de análise informada é de 1.440 processos por ano, ou 720 processos por semestre. A média histórica da apresentação de novos projetos culturais por semestre é de 2.457 (Tabela 5) . Ou seja, a etapa de controle apresenta um fluxo de atividade de cerca de um terço do início da etapa de execução, configurado pela apresentação de proposta de projeto cultural, conforme dados apresentados de forma mais detalhada na Tabela 5, adiante. Dessa forma, a propósito de conter a evolução do passivo, o ritmo de execução da política teria que ser reduzido de forma expressiva.
	116. Portanto, afastando-se a barreira sintetizada pelo princípio do equilíbrio, mas mantendo-se a meta de análises de projetos prevista na Portaria - Secult 24/2020, haveria um aumento anual do estoque de processos não analisados superior a 3.400 processos ( (2.457 - 720) x 2) ) . Ou seja, em cerca de 5,5 anos (19.132/3.400) esse 'novo passivo' igualaria o estoque atual. E, o mais relevante, caso mantido o suposto equilíbrio, e sem a implementação de outras medidas efetivas, será preciso cerca de 13,3 anos (19.132/1.440) para a eliminação do estoque.
	117. O princípio do equilíbrio consoante disposto no referido normativo, em vez de proporcionar uma relação equilibrada entre a apresentação de novos projetos culturais e a análise de prestação de contas dos processos já apresentados, de modo a almejar o equilíbrio na condução desse segmento da política pública cultural, corresponde, na prática a uma regra de paridade, em que é aplicada a relação biunívoca entre projetos culturais apresentados e projetos com as contas analisadas. Assim, esse mecanismo desvirtua a consecução dos objetivos primordiais de interesse público consubstanciados na consecução da boa governança dessa política pública de fomento indireto.
	118. A formulação e a implementação bem-sucedida de políticas públicas compreendem entendimentos entre o Estado e a sociedade civil. Nesse sentido, são necessários o contínuo diálogo e a negociação entre os formuladores, gestores, avaliadores e beneficiários efetivos e potenciais das políticas públicas. A boa governança de uma política pública decorre da capacidade de implementação e, em especial, de sustentação dessa política pelo Estado.
	119. A sua avaliação em termos de critérios de eficácia, eficiência e efetividade é condicionada pelo grau de coordenação empreendido pela agência governamental em suas diversas etapas de desenvolvimento, desde seu planejamento, passando pela implementação, execução, monitoramento e controle, até os procedimentos de retroalimentação com vistas ao seu aperfeiçoamento e efetividade social. Perfaz-se, assim, o seu ciclo de governança da política pública, em que a função de cada um de seus estágios não pode se estender tampouco se sobrepor a dos demais, sob pena de inviabilizá-la.
	120. Constata-se que a única medida efetivamente adotada foi o condicionamento dos estágios de implementação e execução da política pública de fomento indireto do setor cultural à sua etapa de controle. Há a operacionalização, somente, de uma regra de paridade com o objetivo aparente de não elevar o estoque do passivo de processos em contraponto a um autêntico princípio de equilíbrio de condução da política pública.
	(...) 125.	A linha de ação contida nas Portarias - Secult 22 e 24/2020 pressupõe-se efêmera e metodologicamente precária, pois pretende, apenas, estabilizar o nível do estoque de passivos até a implementação de instrumentos de inteligência artificial. Todavia, nesse interstício sem horizonte de tempo definido para a solução tecnológica, essa ação inviabiliza a consecução de uma política pública cultural mais efetiva.
	126. A partir dos dados dos relatórios semestrais compilados na tabela abaixo (peças 220, p. 10- 11; 276, p. 4; 278, p. 11; e 296) , a efetivação desse procedimento acarretará a redução média semestral de aprovação de 1.737 propostas culturais, ou seja, um decréscimo médio semestral de cerca de 70%.

	127. Utilizando-se a média anual da captação de recursos, entre 2018 e 2020, como proxy dos valores dos projetos autorizados, cerca de R$ 1 bilhão estaria deixando de ser empregado, anualmente, na execução de projetos culturais incentivados (R$ 1.419.752.113,57 x 71%) (in: http://aplicacoes.cultura.gov.br/comparar/salicnet, disponível em 21/5/2021) .'
	17.11. Na conclusão da referida instrução (peça 327) , a unidade técnica faz, ainda, as seguintes considerações a respeito da definição de relação entre a quantidade de propostas culturais aprovadas e a de processos de prestação de contas concluídos, estabelecida pelo princípio do equilíbrio, prevista na Portaria - Secult 24/2020:
	172. Outra linha de ação, distinta de procedimentos informatizados, consiste na delimitação da análise de propostas culturais em conformidade com a capacidade operacional - manual, de conclusão dos processos de análise das prestações de contas. Estipula-se um quantitativo de 1.440 propostas aprovadas por ano, em linha com a média anual de análise de prestações de contas concluídas de cerca de 1.500 projetos.
	173. Essa ação, consubstanciada nas Portarias - Secult 22 e 24/2020, ancorada sob um pretenso princípio do equilíbrio desestrutura e asfixia a condução da política pública de fomento cultural indireto, uma vez que a capacidade operacional de análise das contas é bastante inferior ao quantitativo de propostas cultuais apresentadas. De acordo com o estudo do custo de análise dos processos de contas, a produtividade média de análise de contas foi de 96 processos/mês, entre janeiro e junho de 2020.
	174. Profícua a meta traçada de 120 processos/mês - aumento de 25% em relação à média histórica. Todavia, esse acréscimo é insuficiente para fazer frente ao ingresso potencial de projetos culturais, que correspondem à fonte de dinamização dessa vertente da política pública cultural. A partir da lógica contida nas portarias citadas, cerca de 70% das propostas culturais não seriam convertidas em projetos culturais. Em termos monetários, essa percentagem pode ser estimada em aproximadamente R$ 1 bilhão por ano. 
	175. Trata-se de uma medida de natureza precária, que só apresentaria algum grau de eficiência caso fosse conjugada com medidas estruturais capazes efetivamente de sanar o elevado histórico de contas, cuja origem, além de razões históricas, é fortemente condicionada por seu caráter estrutural. A quantidade de ingresso de processos de prestação de contas é bastante superior à capacidade manual de analisá-las. A sua operacionalização desarranja a governança da política pública cultural de fomento indireto.
	176. O regramento estabelecido nas portarias mencionadas, além de estar em desacordo com o § 1º, do art. 216-A da Constituição Federal, que determina a pactuação das políticas de cultura com a sociedade civil, colide com o princípio constitucional da eficiência da Administração Pública, porquanto produz um acentuado aumento da relação input/output, com a consequente geração de pouco produto cultural (output) vis-à-vis à maior quantidade de propostas de projetos apresentados (input) . Portanto, propõe-se que sejam sustadas ambas as portarias (itens 125-130, acima) .'
	17.12. Em síntese, pode-se afirmar que as Portarias - Secult 22/2020 e 24/2020 estabeleceram tão-somente uma regra de paridade visando a um suposto equilíbrio do passivo de processos de prestação de contas, a despeito de desvirtuar o alcance dos objetivos primordiais de interesse público consubstanciados na consecução da boa governança da política pública de fomento cultural indireto, quando, em regra, conforme voto condutor do Acórdão 2288/2021-TCU-Plenário (peça 347) , que referendou a decisão ora agravada (peça 330) , a Secult deveria ter buscado o almejado aumento da análise sobre o passivo processual das prestações de contas, sem prejudicar a aprovação e a execução dos novos projetos culturais.
	17.13. Diante do exposto, tendo em vista o evidente desvio de finalidade no cumprimento da deliberação do TCU constante do Acórdão 12157/2018-TCU-Segunda Câmara (peça 53) , consideram-se infundados os argumentos apresentados a fim de justificar o provimento do agravo, uma vez que a agravante não conseguiu afastar os pressupostos identificados para a concessão da cautelar suspensiva, deferida pelo relator no despacho à peça 330. 
	18. Das razões do expediente intitulado embargos de declaração
	18.1. Nos termos do despacho proferido após a reunião técnica realizada no Gabinete do Ministro-Relator (peça 369) :
	2. Buscando requerer, entretanto, a reforma da decisão proferida para a suspensão de todos os atos resultantes da aplicação das Portarias Secult 22/2020 e 24/2020, até a deliberação final do TCU sobre o mérito do feito, o aludido expediente foi acostada à Peça 359, nos termos art. 287 do RITCU, tendo apresentado para tanto, em suma, os seguintes argumentos: (i) omissão da decisão sobre a expressa suspensão das aludidas portarias; e (ii) contradição nos fundamentos da decisão sobre o periculum in mora invocado como fundamento para a referida cautelar suspensiva a partir da comparação entre o item 9.1.1 do Acórdão 12157/2018-TCU-Segunda Câmara e o item 5 da aludida decisão. 
	18.2. A respeito do argumento resumido no item (ii) da transcrição acima, a embargante alega que existe uma contradição na ideia contida no item 5 da decisão recorrida, de que a ampliação da análise dos projetos culturais teria como finalidade a redução do passivo processual.
	18.3. Segundo a embargante, a ampliação da análise de projetos não resulta redução do passivo dos processos de prestação de contas, mas sim o seu crescimento. Dessa forma, o requisito periculum in mora resta prejudicado e, por conseguinte, não sendo aclarada tal contradição, a cautelar concedida não subsiste (peça 359, p. 6) .
	18.4. A embargante também aponta outra contradição relativa ao mencionado requisito da cautelar concedida, quando, no item 5 da decisão embargada, se afirma que, no subitem 9.1.1 do Acórdão 12157/2018-TCU-Segunda Câmara (peça 53) , esta Corte teria almejado a ampliação da análise dos projetos culturais. De acordo com a embargante, o referido subitem procura diminuir a quantidade de análises dos novos projetos, restringindo-a ao quantitativo de processos de prestação de contas examinadas no semestre antecedente (peça 359, p. 7) .
	18.5. Defende, ainda, que o subitem 7.2.1 da decisão embargada necessita de aclaramento, uma vez que o subitem 9.1.1 do Acórdão 12157/2018-TCU-Segunda Câmara (peça 53) prevê a aplicação de penalidade aos gestores que não adotarem as medidas necessárias para a efetiva diminuição do passivo, ao passo que naquele subitem se diz que 'o cumprimento do item 9.1.1 do Acórdão 12.157/2018 não deve resultar na aplicação de penalidades a gestores públicos em função do regular e necessário desenvolvimento das suas atividades em prol da efetiva execução da respectiva política pública em incentivos fiscais ao relevante setor cultural brasileiro' (peça 359, p. 7-8) .
	19. Análise do expediente intitulado embargos de declaração (vide item 15 supra) 
	19.1. Em relação à alegada omissão da decisão proferida para a suspensão de todos os atos resultantes da aplicação das Portarias Secult 22/2020 e 24/2020, até a deliberação final do TCU sobre o mérito do feito (peça 330) , não assiste razão à Secult. A mencionada decisão é expressa nesse sentido, conforme se depreende do trecho transcrito a seguir:
	'7. Em face, portanto, de todo o exposto, ao verificar que a unidade técnica já teria promovido a prévia oitiva das partes, decido pela prolação das seguintes medidas:
	7.1. determino, nos termos do art. 276 do RITCU, que, cautelarmente, a Secretaria Especial da Cultura promova a efetiva e imediata sustação de todos os atos resultantes da aplicação das Portarias Secult nos 22/2020 e 24/2020, até a decisão final do TCU sobre o mérito do presente feito, devendo, assim, assegurar o regular e necessário desenvolvimento das atividades em prol da efetiva execução da respectiva política pública em incentivos fiscais ao relevante setor cultural brasileiro, pois, ao prever a excepcionalíssima possibilidade de limitação sobre o quantitativo dos projetos culturais, o item 9.1.1 do Acórdão 12.157/2018, entre outras deliberações do TCU, não admitiu a eventual tentativa de simplesmente reduzir a análise dos projetos culturais nos semestres subsequentes, buscando, com isso, inadequadamente forçar a redução dos supervenientes projetos culturais a serem aprovados e executados;' 
	19.2. Quanto às contradições apontadas pela Secult no expediente ora em análise, cabe tecer alguns esclarecimentos. Vejamos o que diz o item 5 da decisão de peça 330:
	'5. De igual sorte, como pressuposto para essa cautelar suspensiva, o perigo na demora ficaria configurado a partir do continuado prejuízo indevidamente imposto à aprovação dos projetos culturais, com evidentes efeitos desfavoráveis ao relevante setor cultural, por meio da eventual redução da análise dos projetos culturais no semestre subsequente, em vez da almejada ampliação da análise dos projetos culturais para a redução do passivo processual, como previsto pelo item 9.1.1 do Acórdão 12.157/2018; não subsistindo, contudo, o eventual perigo na demora reverso em desfavor do interesse público e do erário.'
	19.3. Com efeito, no trecho destacado do item em apreço, sugere-se que o aumento da quantidade de projetos analisados contribuiria para a redução do passivo processual. Contudo, quando se lê a íntegra do referido item no contexto da decisão questionada (peça 330) , é possível deduzir que, neste ponto, o Relator quis se referir à ampliação da análise dos processos de prestação de contas dos projetos culturais aprovados. Tanto que, em seguida, faz referência à previsão constante do item 9.1.1 do Acórdão 12157/2018-TCU-Segunda Câmara (peça 53) , segundo o qual foi determinado que a Secretaria Executiva do Ministério da Cultura e a Secretaria de Audiovisual do MinC atentassem para a necessidade de promover a efetiva redução de todo o estoque de passivo processual resultante da deficiente análise das prestações de contas nos projetos culturais.
	19.4. Considerando que, no trecho destacado do item 5 da decisão impugnada (peça 330) , o Relator estava, na verdade, se referindo à ampliação da análise dos processos de prestação de contas dos projetos culturais aprovados, resta claro também que não há contradição entre o citado item e o item 9.1.1 do Acórdão 12157/2018-TCU-Segunda Câmara (peça 53) .
	19.5. Esse entendimento pode ser confirmado pelos termos do voto condutor do Acórdão 2288/2021-TCU-Plenário (peça 347) , que referendou a decisão impugnada (peça 330) , no qual o relator assim afirma a respeito do perigo na demora:
	'3. Já o perigo na demora teria ficado evidenciado a partir do continuado prejuízo indevidamente imposto à aprovação dos projetos culturais, com evidentes efeitos negativos sobre o relevante setor cultural, por meio da inadequada redução da análise dos projetos culturais no semestre subsequente, em vez da almejada ampliação da aludida análise sobre o passivo processual, como previsto pelo item 9.1.1 do Acórdão 12.157/2018; não subsistindo, contudo, o eventual perigo na demora reverso em desfavor do interesse público e do erário.' 
	19.6. Tendo em vista que o voto condutor do mencionado acórdão esclareceu os motivos que levaram à compreensão de que estava presente, no caso em comento, o pressuposto do perigo da demora, não se mostra necessário alterar a cautelar suspensiva deferida à peça 330, uma vez que eventuais contradições que pudessem ser apontadas já foram superadas.
	19.7. No tocante ao item 7.2.1 da decisão à peça 330, tem-se que, consoante prevê esse item, 'o cumprimento do item 9.1.1 do Acórdão 12.157/2018 não deve resultar na aplicação de penalidades a gestores públicos em função do regular e necessário desenvolvimento das suas atividades em prol da efetiva execução da respectiva política pública em incentivos fiscais ao relevante setor cultural brasileiro'.
	19.8. O item 9.1.1 do Acórdão 12157/2018-TCU-Segunda Câmara (peça 53) , por sua vez, estabelece que, não envidados os esforços gerenciais e as medidas administrativas cabíveis para reduzir o estoque de passivo processual, os agentes públicos faltosos devem ser responsabilizados pela eventual reparação do dano ao erário solidariamente imputável e pelas subjacentes penalidades individualmente aplicáveis, nos termos dos arts. 8º, 57, 58 e 60 da Lei nº 8.443, de 1992.
	19.9. Quando lidos conjuntamente, entende-se que o comando do item 7.2.1 da decisão impugnada (peça 330) teve como objetivo alertar para o não desvirtuamento da determinação constante do item 9.1.1 do Acórdão 12157/2018-TCU-Segunda Câmara (peça 53) . Isso porque, ao dar cumprimento a este último por meio das Portarias 22/2020 e 24/2020, a Secult induziu à redução da aprovação dos projetos culturais. Desse modo, os gestores que continuassem desenvolvendo suas atividades em prol da respectiva política pública em incentivos fiscais ao setor cultural brasileiro, sem diminuir a aprovação dos citados projetos, poderiam, na lógica da Secretaria Especial da Cultura, ficar sujeitos às penalidades previstas no referido item do Acórdão 12157/2018-TCU-Segunda Câmara (peça 53) .
	19.10. Para evitar que acontecesse esse equívoco de interpretação na aplicação do item 9.1.1 do Acórdão 12157/2018-TCU-Segunda Câmara e se penalizassem justamente os gestores que atuassem favoravelmente na necessária execução da respectiva política pública em incentivos fiscais ao setor cultural brasileiro, foi determinado no item 7.2.1 da decisão à peça 330 que a SecexEducação informasse aos gestores da Secult que o seu cumprimento não deveria resultar na aplicação de penalidades aos gestores que, no exercício das suas funções, agissem naquele fim. 
	19.11. Vê-se, portanto, que a obscuridade apontada no expediente intitulado embargos de declaração quanto ao comando constante do item 7.2.1 da decisão concessiva da cautelar ora questionada não se sustenta.
	19.12. Assim, resulta do exposto acima que os pedidos formulados no expediente apresentado pela Secult à peça 359 não merecem ser deferidos.
	Conclusão
	20. Da análise anterior, conclui-se que, em relação ao agravo interposto pela AGU (peças 349-352) , restam superados os argumentos pela insubsistência do despacho do relator que determinou à Secretaria Especial da Cultura a efetiva e imediata sustação de todos os atos resultantes da aplicação das Portarias - Secult 22/2020 e 24/2020, até decisão final do TCU sobre o mérito do presente feito.
	20.1. As referidas portarias instituem, na prática, uma regra de paridade que condiciona estágios de implementação e execução da política pública de fomento indireto do setor cultural à sua etapa de controle, com o objetivo de manter estável o nível do passivo de processos de prestação de contas. Porém, consoante a lógica subjacente a esses normativos, em vez de proporcionar uma relação equilibrada entre a apresentação de novos projetos culturais e a análise de prestação de contas dos processos já apresentados, ocasionam um represamento dos projetos culturais de fomento indireto previstos na Lei 8.313/1991, uma vez que a capacidade operacional de análise das contas é bastante inferior ao quantitativo de propostas culturais apresentadas.
	20.2. Tal represamento afeta negativamente a condução da política pública de fomento cultural indireto, sendo contrário à pactuação das políticas de cultura com a sociedade civil, prevista no § 1º do art. 216-A da Constituição Federal, como também ao princípio constitucional da eficiência na Administração Pública, além de demonstrar desvio de finalidade no cumprimento da deliberação do TCU constante do Acórdão 12157/2018-TCU-Segunda Câmara (peça 53) . 
	20.3. No tocante ao expediente da Secult intitulado embargos de declaração (peça 359) , recebido pelo relator como mera petição, o exame anterior revela que não houve omissão da decisão impugnada (peça 330) , tendo eventuais contradições sido sanadas pelo voto condutor do Acórdão 2288/2021-TCU-Plenário (peça 347) . Ademais, não há que se falar em obscuridade na citada decisão quanto ao comando que trata da aplicação de penalidades aos gestores.
	20.4. Assim, propõe-se a negativa de provimento ao agravo da AGU e o indeferimento dos pedidos formulados pela Secult no expediente de peça 359.
	Proposta de encaminhamento
	21. Ante o exposto, submetem-se os autos à consideração superior, propondo-se, com fundamento no art. 289 do RI-TCU e atendendo ao despacho do relator à peça 372:
	a) conhecer do agravo interposto pela AGU contra o despacho acostado à peça 330, e, no mérito, negar-lhe provimento; 
	b) indeferir os pedidos formulados no expediente de peça 359; e
	c) dar ciência à agravante, à Secult e demais órgãos/entidades interessados no teor da decisão que vier a ser adotada."
4.	Bem se vê adicionalmente, à Peça 359, que, como Secretário Especial da Cultura, o Exmo. Sr. Mário Luís Frias teria apresentado o expediente nominado como embargos de declaração em face da aludida decisão proferida à Peça 330, buscando igualmente requerer, entretanto, a reforma da decisão proferida para a suspensão de todos os atos resultantes da aplicação das Portarias Secult 22/2020 e 24/2020 até a deliberação final do TCU sobre o mérito do feito, nos termos art. 287 do RITCU, e, para tanto, teria cogitado a suposta omissão na decisão sobre a expressa suspensão das aludidas portarias e a pretensa contradição nos fundamentos da decisão sobre o periculum in mora invocado como fundamento para a referida cautelar suspensiva, a partir da comparação entre o item 9.1.1 do Acórdão 12157/2018-TCU-Segunda Câmara e o item 5 da aludida decisão; tendo o referido expediente sido recebido, porém, como mera petição e juntado ao anunciado agravo.
5.	No entanto, em 26/11/2021, por meio do Exmo. Sr. André Porciuncula Alay Esteves, como Secretário Nacional de Fomento e Incentivo à Cultura, passou a apresentar o expediente à Peça 378, informando sobre a sua renúncia aos aludidos embargos, em sintonia com a reunião técnica realizada em 28/10/2021, sem prejuízo de, ao fim, solicitar a manutenção da Portaria Secult 24/2020, com a suposta regra de equilíbrio, até a implantação do Sistema Integrado de Cultura (SIC) a ser finalizado em meados de fevereiro de 2022. 
6.	Foram apensados ao presente feito, contudo, os seguintes processos:
	(a) TC Processo 021.244/2018-9, tratando da petição apresentada pelo Exmo. Sr. Carlos Bruno Ferreira da Silva, como Procurador da República no Distrito Federal, com a solicitação da cópia do plano de ação determinado pelo item 9.3 do Acórdão 1385/2011-TCU-Plenário e a unidade técnica teria enviado a documentação requerida; 
	(b) TC Processo 007.860/2019-6, cuidando do pedido formulado por Wesley Alexandre Tavares, como Chefe da Assessoria Especial de Controle Interno do Ministério da Cidadania, com a solicitação para a autorização de acesso por meio de vista eletrônica do presente TC Processo 008.379/2017-3, e a unidade técnica teria expedido o ofício de resposta para a integral vista eletrônica do processo; e
	(c) TC Processo 007.862/2019-9, tratando do pedido formulado por Wesley Alexandre Tavares, como Chefe da Assessoria Especial de Controle Interno do Ministério da Cidadania, com a solicitação para a autorização de acesso por meio de vista eletrônica do TC Processo 014.930/2015-3, e a unidade técnica teria expedido o ofício de resposta para a integral vista eletrônica do processo.
É o Relatório.

8.1. Marcelo Terra Camargo (OAB-RJ 1.679-B), representando Marcelo Terra Camargo; 
8.2. Marcela de Alencar Custodio Lupoli (OAB-SP 389.978), entre outros, representando José Paulo Soares Martins.

Não atuou.

ACOMPANHAMENTO. AGRAVO EM FACE DO DESPACHO DE CAUTELAR SUSPENSIVA REFERENDADO PELO ACÓRDÃO 2.288/2021-TCU-PLENÁRIO. GESTÃO DO PASSIVO PROCESSUAL NA ANÁLISE DAS PRESTAÇÕES DE CONTAS PELA SECRETARIA ESPECIAL DA CULTURA (SECULT). CONHECIMENTO DO AGRAVO. NEGATIVA DE PROVIMENTO. RECEBIMENTO COMO MERA PETIÇÃO DO EXPEDIENTE APRESENTADO EM FACE DO DESPACHO DE CAUTELAR SUSPENSIVA REFERENDADO PELO ACÓRDÃO 2.288/2021-TCU-PLENÁRIO.

ACOMPANHAMENTO (ACOM)

Secretaria de Recursos (Serur); Secretaria de Controle Externo da Educação, da Cultura e do Desporto (SecexEducação).

Trata-se, no presente momento, de agravo interposto pela Consultoria Jurídica da Advocacia-Geral da União (AGU) junto ao Ministério do Turismo em face da decisão proferida à Peça 330, ao apreciar o processo de acompanhamento sobre a gestão do passivo processual na análise das prestações de contas pela Secretaria Especial da Cultura (Secult) no Ministério do Turismo (MTur) .
2.	Como visto, após a análise do feito, a Serur propôs o conhecimento do agravo interposto pela AGU à Peça 349 para, no mérito, negar-lhe o eventual provimento, sem prejuízo de indeferir os pedidos formulados no expediente à Peça 359.   
3.	O TCU pode incorporar o parecer da unidade técnica a estas razões de decidir.
4.	Ocorre, ainda, que a subjacente decisão cautelar já não mais decorreria do apontado despacho, pois a cautelar suspensiva teria sido referendada, em 22/9/2021, pelo Plenário do TCU por meio do Acórdão 2.288/2021.	
5.	Bem se vê no mérito, contudo, que não subsistiria, por exemplo, a suposta violação ao item 9.1.1 do Acórdão 12157/2018-TCU-Segunda Câmara, pois, como restou registrado no aludido despacho e no subsequente acórdão, ao prever a excepcionalíssima possibilidade de limitação sobre o quantitativo dos projetos culturais, o aludido comando, entre outras deliberações do TCU, não admitiu a eventual tentativa de simplesmente reduzir a análise dos projetos culturais nos semestres subsequentes, buscando, com isso, inadequadamente forçar a eventual redução dos supervenientes projetos culturais a serem aprovados e executados.
6.	Não por acaso, ao discorrer sobre o aludido agravo à Peça 374, a Serur assinalou que a suposta regra do equilíbrio instituída pelas Portarias Secult 22/2020 e 24/2020 tenderia a inverter a lógica do incentivo anunciada pelo item 9.1.1 do Acórdão 12157/2018-TCU-Segunda Câmara, já que, ao invés de promover o aumento do número das análises sobre os processos de prestação de contas em estoque e, assim, alcançar a redução do subjacente passivo processual, as aludidas portarias induziriam a redução da aprovação dos atuais e futuros projetos culturais com vistas a atingir o mencionado objetivo e, desse modo, o setor cultural seria sistematicamente prejudicado pela injustificada redução do número de projetos culturais aprovados.
7.	Diante, portanto, dos elementos de convicção até aqui obtidos neste processo, o TCU deve conhecer do aludido agravo oposto pela Consultoria Jurídica da AGU junto ao Ministério do Turismo para, no mérito, negar-lhe o eventual provimento, deixando de receber o expediente acostado à Peça 359 em face da superveniente desistência do pedido, sem prejuízo de promover o célere prosseguimento do presente feito e de parabenizar a AGU pela sua contínua atividade no sentido de buscar contribuir para o eventual aperfeiçoamento das deliberações do TCU.
Ante o exposto, pugno pela prolação do Acórdão ora submetido a este Colegiado.
TCU, Sala das Sessões, em 15 de dezembro de 2021.
Ministro-Substituto ANDRÉ LUÍS DE CARVALHO 
Relator